【裁判字號】    98,交聲,2842
【裁判日期】    980930
【裁判案由】    聲明異議
【裁判全文】
臺灣臺中地方法院交通事件裁定        98年度交聲字第2842號
原處分機關  交通部公路總局臺中區監理所豐原監理站
異  議  人  乙○○
即受處分人
上列異議人因違反道路交通管理處罰條例案件，對於交通部公路
總局臺中區監理所豐原監理站民國98年8月6日所為之處分（豐監
稽違字第裁63-Z00000000號裁決書），聲明異議，本院裁定如下
：
    主    文
原處分關於罰鍰新臺幣陸萬元及扣繳駕駛執照部分均撤銷。
前項撤銷部分，不罰。
    理    由
一、原處分機關即交通部公路總局臺中區監理所豐原監理站（下
    稱原處分機關）係以：異議人即受處分人乙○○（下稱受處
    分人）駕駛車號122-HQ號營業一般大貨車於民國 98年6月15
    日10時27分許，在國道1號南向244.6至248.4公里處，因「
    駕駛執照經註銷仍駕駛大貨車；行駛高速公路未依規定行駛
    車道－慢速大型車行駛內側以外車道」之違規，經國道公路
    警察局第四警察隊以違反道路交通管理處罰條例第 21條之1
    第1項第5款、第33條第1項第3款之規定舉發。嗣經原處分機
    關於98年8月6日，以豐監稽違字第裁63-Z00000000號裁決書
    ，就「駕駛執照經註銷仍駕駛大貨車」之違規，依道路交通
    管理處罰條例第 21條之1第1項第5款規定，裁處其罰鍰新臺
    幣（下同）6萬元，並依同條第2項規定，扣繳駕駛執照；就
    「行駛高速公路未依規定行駛車道－慢速大型車行駛內側以
    外車道」之違規，依道路交通管理處罰條例第33條第1項第3
    款規定，裁處其罰鍰4000元，並依同條例第63條第1項第1款
    規定，記違規點數1點，原處分並無不法等語。
二、聲明異議意旨略以：原處分機關於98年6月8日寄送註銷駕駛
    執照之處分書，是由受處分人之大姊夫甲○○所簽收，因甲
    ○○並未與受處分人同戶居住，且忘記將此信交付受處分人
    ，也忘記告知受處分人，導致受處分人完全不知已被註銷駕
    駛執照，爰聲明異議請求撤銷「駕駛執照經註銷仍駕駛大貨
    車」違規之裁罰（另就「行駛高速公路未依規定行駛車道－
    慢速大型車行駛內側以外車道」違規裁罰之聲明異議，業經
    受處分人於本院訊問時當庭撤回）等語。
三、按職業汽車駕駛人之駕駛執照，應自發照之日起，每滿 3年
    審驗1次，並於審驗日期前後1個月內向公路監理機關申請審
    驗；職業汽車駕駛人得憑因逾期審驗被註銷之職業駕駛執照
    ，申請換發同等車類之普通駕駛執照。但在未換發普通駕駛
    執照前，不得駕駛汽車，道路交通安全規則第 54條第1項前
    段、第 3項分別定有明文。又職業汽車駕駛人，不依規定期
    限，參加駕駛執照審驗者，處新臺幣300元以上600元以下罰
    鍰；逾期 1年以上者，逕行註銷其駕駛執照，道路交通管理
    處罰條例第26條亦有明定。原處分機關欲援引道路交通管理
    處罰條例第21條之1第1項第 5款關於「駕駛執照經註銷仍駕
    駛大貨車」之處罰規定，對於汽車駕駛人為裁罰，自應以汽
    車駕駛人之駕駛執照業經依法註銷生效為前提。
四、經查：
（一）受處分人原領有職業大貨車駕駛執照，依規定應於指定審
      驗日期即97年5月2日，申請審驗其駕駛執照，惟受處分人
      逾期1年以上未申請審驗，經原處分機關於98年 6月8日，
      以豐監逾駕註字第63-d-00000000000號汽車駕駛執照註銷
      處分書，註銷受處分人職業大貨車駕駛執照等情，有交通
      部公路總局臺中區監理所豐原監理站98年 7月20日中監豐
      字第 0980011598號函及所附汽車駕駛執照註銷處分書各1
      份附卷可稽。
（二）惟按書面之行政處分自送達相對人及已知之利害關係人起
      ；書面以外之行政處分自以其他適當方法通知或使其知悉
      時起，依送達、通知或使知悉之內容對其發生效力，行政
      程序法第110條第1項定有明文。經查，註銷汽車駕駛執照
      之處分，乃行政機關對於特定人所為直接變動人民權利義
      務之單方行政行為，其性質為行政處分，依行政程序法第
      110條第1項上揭規定，應合法送達於受處分人始生效力。
      又按處理違反道路交通管理事件，有關文書送達之程序，
      依行政程序法之規定，違反道路交通管理事件統一裁罰標
      準及處理細則第 5條定有明文。再按送達，於應受送達人
      之住居所、事務所或營業所為之；於應受送達處所不會晤
      應受送達人時，得將文書付與有辨別事理能力之同居人、
      受僱人或應送達處所之接收郵件人員，行政程序法第72條
      第1項前段、第73條第1項分別定有明文。至所稱之「同居
      人」，雖不必有親屬關係，亦無庸嚴格解釋為須以永久共
      同生活為目的而同居一家；然必係與應受送達人居住在一
      處，且繼續的為共同生活者，方為相當（最高法院82年臺
      上字第2723號判例要旨參照）。上開汽車駕駛執照註銷處
      分書之送達處所，係向受處分人之戶籍地址「臺中縣大肚
      鄉○○路 ○段428巷9弄62號」為送達，並由受處分人大姊
      夫甲○○於98年6月8日代為收受乙節，雖為受處分人所不
      爭執，且有上開汽車駕駛執照註銷處分書及中華民國郵政
      掛號郵件收件回執 1紙為證，惟受處分人姊夫甲○○收受
      上開處分書當時之住所為「臺中縣豐原市○○路 652巷19
      號」，此有甲○○個人基本資料查詢結果 1紙在卷可稽；
      復經本院傳訊證人甲○○到庭具結證稱：「（問：你在98
      年6月8日你人是否住在臺中縣大肚鄉○○村○○路○段428
      巷 9弄62號？）當天我回去岳父家，我岳父身體不舒服，
      我回去看他，我並沒有住在那邊。」；「（問：提示本院
      卷第11頁之掛號郵件收件回執，上面之印鑑是否是你所蓋
      ？是否是你的印鑑？）是我的印鑑，也是我蓋的。」；「
      （問：既然你有幫受處分人乙○○收受掛號郵件，掛號郵
      件是否有交給受處分人收受？）沒有，我將掛號郵件收起
      來，放在家中門旁鞋櫃上面。」；「（問：你收掛號信件
      時，當時還有何人在場？）沒有。我太太去上班，我岳父
      在休息，我岳母沒有看到人。」；「（問：你收到掛號信
      件，事後你有否跟受處分人乙○○或家中其他人說有收該
      信件？）我都沒有說，因為當時都沒有人，所以我就沒有
      說。」等語（見本院卷第32頁背面、第33頁）。是以證人
      甲○○收受上開汽車駕駛執照註銷處分書時，並未與受處
      分人居住於同一處所，而非屬於行政程序法第73條第 1項
      規定同居人、受僱人或應送達處所之接收郵件人員之事實
      ，應堪認定。故證人甲○○雖代為收受上開汽車駕駛執照
      註銷處分書，惟其既非受處分人之同居人、受僱人或應送
      達處所之接受郵件人員，僅係偶至該址探視受處分人父親
      即自己岳父之姻親親屬，且亦無積極證據證明證人甲○○
      有將該汽車駕駛執照註銷處分書轉交予受處分人或受處分
      人其他同居人，自不應認上開汽車駕駛執照註銷處分書已
      生合法送達之效力。依前揭說明，該汽車駕駛執照註銷處
      分書尚未合法送達予受處分人，自難認註銷受處分人汽車
      駕駛執照之處分業已合法生效。
五、綜上所述，原處分機關先前註銷受處分人駕駛執照之處分既
    未生效，則原處分機關爰依道路交通管理處罰條例第21條之
    1第1項第5款、第2項規定，裁處其罰鍰 6萬元及扣繳駕駛執
    照之處分顯有違誤。受處分人此部分之異議為有理由，應由
    本院將原處分撤銷，諭知受處分人不罰，以資適法。至受處
    分人原就「行駛高速公路未依規定行駛車道－慢速大型車行
    駛內側以外車道」違規之處分聲明異議，然此部分異議業經
    受處分人於本院訊問時當庭撤回，有本院訊問筆錄（詳本院
    卷第32頁）在卷可稽，此部分即非本院審酌之範疇，附此說
    明。
據上論斷，應依道路交通管理處罰條例第87條第 2項、道路交通
案件處理辦法第20條前段之規定，裁定如主文。
中    華    民    國    98    年    9     月    30    日
                  交通法庭  法  官  陳  得  利
上正本證明與原本無異。
如不服本裁定，應於送達後5日內，向本院提出抗告狀。
                            書記官  吳  慕  先
中    華    民    國    98    年    9     月    30    日


司法院資訊處製作；財團法人民間司法改革基金會備份。
